臺灣臺北地方法院民事判決　　　　　　　 99年度訴字第588號
原　　　告　吳明謙
訴訟代理人　賴俊榮律師
　　　　　　莫詒文律師
　　　　　　余政勳律師
原　　　告　陳洪璟即陳清河之.
　　　　　　陳慧菊即陳清河之.
　　　　　　陳毅慈即陳清河之.
　　　　　　陳棟即陳清河之承.
　　　　　　陳朝即陳清河之承.
上六人共同
訴訟代理人　柯清貴律師
被　　　告　吳翊正
訴訟代理人　陳鄭權律師
複　代理人　劉彥良律師
上列當事人間請求清償債務事件，本院於民國100年5月18日言詞
辯論終結，判決如下：
    主  文
原告之訴及假執行之聲請均駁回。
訴訟費用由原告負擔。
    事實及理由
壹、程序方面：
    查陳清河已於本件訴訟繫屬中之民國99年12月7日死亡，此
    有除戶謄本附卷可參（見本院卷(三)第70頁）；原告陳洪璟、
    陳棟、陳朝、陳慧菊及陳毅慈即陳清河之全體繼承人嗣於10
    0年3月14日具狀向本院聲明承受訴訟（見本院卷(三)第68-71
    頁），核與民事訴訟法第168條、第175條第1項及第176條等
    規定相符，應予准許，合先敘明。
貳、實體方面：
一、原告起訴主張：
  (一)緣陳清河（已於訴訟中死亡）及吳明謙（原名吳石象）曾於
    70年間，協助訴外人鄭金樹、鄭木通、林再興、黃彩鳳、鄭
    欣誼（原名鄭罔腰）及鄭玉真等人就渠等所有坐落臺北市信
    義區（原屬臺北市松山區○○○段1小段573-579、659-663
    、498、664、666-669、709、580-582地號及臺北市○○區
    ○○段1小段第310-312等地號土地與臺北市政府之間之移轉
    登記訴訟事宜，嗣經法院判決上開地主無須將系爭土地移轉
    登記予臺北市政府確定。該等地主遂於81年3月6日與陳清河
    、吳明謙2人簽訂授權書，約定各地主均同意按買賣系爭土
    地所得金額扣除各項稅金及規費後之35%計算酬勞付予陳清
    河、吳明謙2人（每人各分得17.5%）。
  (二)嗣於77年5月17日，上開地主將前揭土地中之19筆土地（詳
    如附件所示，下稱系爭土地）賣予訴外人即被告之父親吳讚
    盛後，雙方又因買賣糾紛而涉訟（案號為臺灣臺北地方士林
    分院80年度簡上字第109號），陳清河、吳明謙2人則為該案
    之參加人。其後，吳讚盛與上開地主、及陳清河、吳明謙於
    81年6月3日成立三方之訴訟上和解（下稱系爭和解筆錄），
    同意依系爭和解筆錄第5條：「出售之價金，在1億5,872萬5
    ,290元範圍內，其中1,587萬2,529元【其中35%由陳清河、
    吳明謙取得，各取得17.5%】由被上訴人（即吳讚盛）取得
    ，其餘歸由上訴人（即系爭土地之地主）及參加人取得【參
    加人陳清河、吳明謙共取得35%，各取得17.5%】...」；及
    第6條：「第五條所餘款項，由被上訴人分得60%，上訴人及
    參加人分得40%；上訴人及參加人分得40%中，參加人陳清河
    、吳明謙共分得35%【各百分之17.5%】」所定方式分配系爭
    土地賣得價金。準此，陳清河、吳明謙2人就系爭土地出售
    後所得之價金，無論在新臺幣（下同）1億5,872萬5,290元
    以內或以上，均享有35%之權利，即每人可各得17.5%無誤。
  (三)吳讚盛於92年9月15日將系爭和解筆錄所載之權利讓與予被
    告後，被告即於同年月19日與陳清河、吳明謙及上開地主約
    定，由陳清河、地主代表林再興及鄭木通、代書鄭美蘭及被
    告5人於台北富邦銀行松隆分行開立聯名帳戶（帳號為：000
    000000000，下稱系爭5人聯名帳戶）以存放系爭土地出售後
    所得價金。詎負責出售系爭土地之代書鄭美蘭將92年間出售
    系爭土地所得之第一期簽約金約1,200餘萬元陸續存入5人聯
    名帳戶後，竟先後於96年1月l7日及98年2月9日為被告之債
    權人許嘉真、韋麗華聲請強制執行，並由法院分別扣押其中
    553萬0,711元及752萬7,874元，共計1,305萬8,585元，致陳
    清河、吳明謙原本各可得之其中35%款項即228萬5,252元（1
    3,058,585×35%÷2＝2,285,252，元以下四捨五入），遭用
    以抵繳被告個人債務，顯已侵害陳清河、吳明謙依系爭和解
    筆錄所享有之分配權。又前揭存款數額既未逾1億5,872萬5,
    290元，本件即應適用系爭和解筆錄第5條；否則原告亦得依
    同筆錄第6條，請求被告返還原告各應得之228萬5,252元。
    退步言，倘鈞院認此部分請求為無理由，然被告既有溢領超
    過和解筆錄第5條或第6條所定比例之情事，就其溢領部分，
    自屬無法律上原因而受有債務消滅之利益，並因而侵害原告
    上開價金分配請求權，原告亦得先依不當得利之規定；如認
    無理由，再依侵權行為之規定，請求鈞院判命被告返還原告
    各因此少領之228萬5,252元（見本院卷(二)第19頁）。
  (四)對被告之抗辯則以：（原告經本院於100年3月14日準備程序
    期日中當庭諭知命於14日內陳報兩造各應受領及實際所受領
    數額各為若干後，於100年3月30日以民事準備(五)狀主張下開
    事實）
    被告雖以原告已為溢領，而被告自己則有少領等情事，辯稱
    原告不得再就系爭5人聯名帳戶內之土地賣得價金為任何請
    求云云，然：
  1.原告並無溢領情事：
    依系爭和解筆錄第6條所載，陳清河、吳明謙就系爭土地賣
    得價金中超過1億5,872萬5,290元部分，應可分得35%（即每
    人各分得17.5%），並非如被告所稱僅得分配14%云云。準此
    ，原告應得款項共計為1億4,920萬9,647.3元（102,379,401
    .95元＋5,996,375元＋40,833,870.35元＝149,209,647.3元
    ），詳細算式如下：
  (1)系爭土地於93年以前出售部分：此部分土地賣價4億0,839萬
    0,287元，扣除應繳納之土地增值稅1億1,587萬7,710元後，
    實得金額2億9,251萬2,577元，原告應可分得1億0,237萬9,4
    01.95元（292,512,577元×35%＝102,379,401.95元）。
  (2)系爭土地於97年間出售部分：此部分因原告自行同意僅領取
    出售金額之14%，且已全數受領完畢，故不列入計算。
  (3)上開地主於98年3月10日將系爭土地中坐落臺北市○○區○
    ○段一小段577、579及669地號土地移轉登記予被告所有，
    依上開土地之公告現值計算，上開土地之現值共計為1,713
    萬2,500元，原告應可獲分配599萬6,375元（17,132,500×
    35%＝5,996,375元）。
  (4)上開地主又再於98年8月間將系爭土地中坐落同小段575、57
    6、578、660、662、667等地號及坐落臺北市○○區○○段
    一小段311地號等土地移轉予被告或被告指定之人韋麗華，
    依公告現值計算，此部分土地共值1億1,666萬8,201元，原
    告應可得分配4,083萬3,870.35元（116,668,201元×35%＝
    40,833,870.35元）。
    然即使依照被告與地主自行核算之結果，陳清河、吳明謙迄
    今僅各領得3,907萬0,144元及3,873萬7,143元，合計亦僅為
    7,780萬7,287元以觀，可見原告所受領數額顯遠低於應得數
    額，原告並無被告所稱溢領款項之情事甚明。
  2.被告反已受領超過其依系爭和解筆錄第5條、第6條所定可得
    分配之數額：
    反觀被告依系爭和解筆錄第5條、第6條約定，係得就系爭土
    地買賣價金在1億5,872萬5,290元範圍內，分得65%之款項；
    在1億5,872萬5,290元以外，則可分得60%之款項。故計算結
    果，被告應得款項共計為1億8,988萬5,221.65元（90,589,5
    16.05元＋19,015,285元＋10,279,500元＋70,000,920.6元
    ＝189,885,221.65元），計算方式如下：
  (1)系爭土地於93年以前出售部分：此部分實際賣得價金為2億9
    ,251萬2,577元，就1億5,872萬5,290元部分，被告應可分得
    1,031萬7,143.85元（158,725,290元×65%＝1,031萬7,143.
    85元）；超過1億5,872萬5,290元部分，被告應可分得8,027
    萬2,372.2元【（292,512,577元－158,725,290元）×60%＝
    80,272,372.2元】，合計9,058萬9,516.05元。
  (2)系爭土地於97年間出售部分：被告應分得1,901萬5,285元。
  (3)地主於98年3月10日移轉前揭部分系爭土地予被告，被告依
    上開60%之比例計算，應僅可得其中1,027萬9,500元之利益
    （17,132,500元×60%＝10,279,500元）。
  (4)地主於98年8月間再將前揭部分系爭土地移轉予被告，被告
    應得之利益應僅有7,000萬0,920.6元（116,668,201元×60%
    ＝70,000,920.6元）。
    對照被告實際已受領之利益，包括就93年以前出售部分已得
    款項6,477萬2,845元、97年間出售部分已得1,901萬5,285元
    、98年3月10日受讓部分土地現值為1,713萬2,500元、98年8
    月間再受讓部分土地現值計1億1,666萬8,201元及被告另經
    由本院98年民司執宇字第91409號強制執行程序受償170萬5,
    908元，共計已達2億1,927萬7,399元（64,772,845元＋19,0
    15,285元＋17,132,500元＋116,668,201元＋1,705,908元＝
    219,277,399元），可見被告所受領者顯已逾越上開應得之
    數額。是被告猶稱系爭5人聯名帳戶內之款項為其應得款項
    之一部云云，顯無足採。
  (五)並聲明：1.被告應給付陳清河、吳明謙各228萬5,252元，及
    自起訴狀送達翌日起至清償日止，按年息5%計算之利息；2.
    願供擔保，請准宣告假執行。
二、被告則以：
  (一)依系爭和解筆錄第5條所載，原告就系爭土地賣得價金中之1
    億5,872萬5,290元，得主張35%之權利即各得2,777萬6,925.
    75元，此部分早經原告受領無誤，故原告再依該條請求分配
    價金，顯屬無據。
  (二)原告雖又依同筆錄第6條請求被告給付228萬5,252元，惟雙
    方前本合意由訴外人即代書鄭美蘭負責出售系爭土地中虎林
    段及永吉段部分土地後，將所賣得價金存入系爭5人聯名帳
    戶，再由鄭美蘭依該條約定比例分配價金予兩造，可見被告
    並不負價金分配責任，是原告逕依系爭和解筆錄第6條之約
    定為請求權基礎，向被告主張分配系爭5人聯名帳戶內所存
    價金，亦非正確。
  (三)更甚者，系爭土地買賣價金之分配，依系爭和解契約約定之
    方式，係就「買賣價金總帳」進行分配，而非分別就個別帳
    戶內之款項按上開比例分配，原告主張無論兩造先前各已領
    得多少款項，原告對於系爭5人聯名帳戶內之存款均有35%之
    權利云云，已顯不足採。況且鄭美蘭於93年以前出售之土地
    所得價金，除其中1,307萬2,497元係存放於上開5人聯名帳
    戶外，其餘高達1億1,306萬9,256元之餘款則均存放於另一4
    人聯名帳戶中（由陳清河、林再興、鄭木通及鄭美蘭於台北
    富邦銀行松隆分行開立，帳戶號碼為：000000000000號，下
    稱系爭4人聯名帳戶）；而原告更已自上開4人聯名帳戶內，
    依系爭和解筆錄第6條所定比例（即40%×35%＝14%）受償完
    畢，甚且依被告與系爭土地地主對帳之結果，原告陳清河、
    吳明謙尚各溢領1,074萬5,269元及1,041萬2,268元，是原告
    自無權再就系爭5人聯名帳戶內所存放之價金為任何請求。
  (四)退步言，不論原告有無溢領分配系爭土地價金，然被告依系
    爭和解筆錄第5條、第6條約定，就系爭土地賣得價金總額在
    1億5,872萬5,290元範圍內者，應可分得1,031萬7,143.85元
    （158,725,290元×10%×65%＝10,317,143.85元）；於此以
    外者，則可分得賣價之60%等情，應無疑義。以此計算93年
    以前系爭土地陸續出賣實際所得價金2億9,251萬2,577元中
    被告應得部分，即可知被告應分配數額在未扣除地價稅、工
    程受益費及降價出售差額前，即已高達9,058萬9,516.06元
    【10,317,143.85元＋（292,512,577元－158,725,290元)×
    60%＝90,589,516.06元】。然被告此部分實際所得僅有5,6
    10萬3,199元，依與地主會算結果，被告此部分出售土地分
    配款尚有不足額3,940萬8,256元。至於原告另主張以公告現
    值將被告在98年3月及8月間分別自地主受讓之部分系爭土地
    價值列入被告實際分配款項中一節，固然為真，惟當初地主
    即係以被告依系爭和解筆錄第6條所定可得60%之比例，計算
    移轉土地之範圍，故被告受讓前揭土地後，對於上開受領不
    足之情形不生影響。是被告以系爭5人聯名帳戶內之1,305萬
    8,585元清償自己之債務，仍未逾越上開不足額3,940萬8,25
    6元之範圍，原告請求被告返還此部份受領款項，即非有據
    。
  (五)原告雖另依不當得利規定為其請求權基礎，然原告實無任何
    損害，甚至已經溢領；而被告亦係本於系爭和解筆錄，在被
    告應可得受領之範圍內受有債務消滅之利益，理由均已如前
    述，是被告顯無何等不當得利可言。
  (六)末者，原告又依侵權行為規定請求被告賠償其短領之數額，
    惟許嘉真及韋麗華乃係分別依法取得對被告之執行名義，而
    逕自系爭5人聯名帳戶內之金額予以強制執行，該執行程序
    核無不法或其他瑕疵，自難認被告就此執行結果有何故意或
    過失。遑論原告實際上並無任何損害，已詳如前述。
  (七)並聲明：1.原告之訴及假執行之聲請均駁回；2.如受不利判
    決，願供擔保請准宣告免為假執行。
三、兩造不爭執之事項：
  (一)系爭土地之地主曾於81年6月3日與陳清河、吳明謙及被告父
    親吳讚盛在本院士林分院80年度簡上字第109號案件審理中
    達成訴訟上和解（和解筆錄內容詳參後述）。
  (二)嗣吳讚盛於92年9月15日與被告簽訂債權讓與契約書，將系
    爭和解筆錄中所載之權利讓與被告，此亦有債權讓與契約書
    1紙在卷可參（見本院卷(一)第73頁）。
  (三)被告之債權人許嘉真及韋麗華先後於96年1月l7日及98年2月
    9日，就系爭5人聯名帳戶內之存款聲請法院強制執行，分別
    扣押其中之553萬0,711元及752萬7,874元，共計1,305萬8,5
    85元後，致現存餘額為1萬3,912元。此有系爭5人聯名帳戶
    之對帳單查詢/列印及存摺存戶餘額查詢等物為證（見本院
    卷(一)第44、45頁）。
  (四)系爭5人聯名帳戶於前項強制執行程序前，至少有1,307萬2,
    497元之存款，係源自鄭美蘭代售系爭土地後所存入之買賣
    價金（見本院卷(一)第113頁、卷(二)第77頁）。
  (五)系爭土地於93年以前陸續出賣所得總價為4億0,839萬0,287
    元，扣除土地增值稅1億1,587萬7,710元後，實得價金為2億
    9,251萬2,577元（見本院卷(二)第318頁、第393頁反面）。此
    有兩造與系爭土地地主林再興、鄭木通於98年1月19日就系
    爭土地出售價金會算紀錄在卷可參（見同上卷第324頁以下
    ）。
四、然原告另主張其就被告之債權人許嘉真、韋麗華向法院聲請
    扣押系爭5人聯名帳戶內所存之土地價金1,305萬8,585元，
    本各得依系爭和解筆錄第5條或第6條請求其中35%即228萬5,
    252元，被告應予返還；且被告所獲分配之價金或利益，已
    逾越其應得範圍，被告再將上開價金用以清償自己之債務，
    應屬不當得利，並因而侵害原告之價金分配請求權，原告自
    得另依不當得利及侵權行為之法律關係，請求被告返還上開
    數額等情，則為被告所否認，並以前揭情詞置辯。是本件所
    應審究者厥在於：(一)原告依系爭和解筆錄第5條或第6條請求
    被告各給付228萬5,252元，是否有據？(二)如認前揭主張為無
    理由，則原告又依不當得利之規定請求被告給付上開數額，
    是否可採？被告是否為無法律上原因受有利益？(三)如仍非有
    據，原告另主張侵權行為損害賠償請求權一節，是否有理由
    ？茲分述如下：
  (一)原告主張依系爭和解筆錄第5條或第6條請求部分：
  1.查，系爭和解筆錄第5條、第6條係分別記載為：「出售之價
    金，在1億5,872萬5,290元範圍內，其中1,587萬2,529元【
    其中35%由陳清河、吳明謙取得，各取得17.5%】由被上訴人
    （即吳讚盛）取得，其餘歸由上訴人（即系爭土地之地主）
    及參加人取得【參加人陳清河、吳明謙共取得35%，各取得1
    7.5%】... 」；「第五條所餘款項，由被上訴人分得60%，
    上訴人及參加人分得40%；上訴人及參加人分得40%中，參加
    人陳清河、吳明謙共分得35%【各百分之17.5%】」，此為兩
    造所不爭，並有上開和解筆錄附卷可稽（見本院卷(一)第32頁
    ），應堪認定。又對於上開和解筆錄中所稱「1億5,872萬5,
    290元範圍內或以外」究應如何解釋，兩造既均稱係依各筆
    土地出售價金加總後之總價而定（分見本院卷(三)第152頁、
    卷(二)第390頁反面）；被告復提出由兩造及地主等人於92年1
    月13日簽署之協議書（見本院卷(二)第396頁以下），證明兩
    造當時係約定當系爭土地出售價金達1億5,872萬5,290元時
    ，即可依系爭和解筆錄內容進行第一階段之價金分配，出售
    超過1億5,872萬5,290元部分，則於每達2,000萬元時即行分
    配至執行和解筆錄內容完畢為止等情，可知系爭土地價金之
    分配方式，係視各筆土地賣得總價，在總價中1億5,872萬5,
    290元部分，依前揭和解筆錄第5條約定方式分配；逾越1億5
    ,872萬5,290元以上者，再依第6條所定方式分配。換言之，
    上開約定方式係依總價，而非按各筆土地出售數額、或就存
    放於單一帳戶內之特定款項為計算基礎，原告屢稱其對於系
    爭5人聯名帳戶內所存之價金依約定即有35%之權利，無庸探
    究土地賣得總價或已受領數額云云，顯與上開約定方式不符
    。況且，原告亦自承鄭美蘭出售系爭土地後，除將1,200多
    萬元之第一期簽約金存入系爭5人聯名帳戶外，其餘價金則
    係另存入系爭4人聯名帳戶，而原告已自該4人聯名帳戶獲得
    部分分配款項等事實；被告更稱原告係刻意排除其權利，始
    終未按比例分配系爭4人聯名帳戶內之價金，致其目前仍受
    領不足等語。是倘認原告主張之方式為可採，而逕就系爭5
    人聯名帳戶內之款項按上開比例分配，則顯然無從確保最終
    分配結果得合乎前揭和解筆錄內容，由此益見原告此部分主
    張要屬無稽。準此，為認定原告依前揭和解筆錄內容所為請
    求是否有理由，本件即應審酌目前已賣出土地之總價，並以
    該總價為基礎計算兩造依約定可得分配之數額，及已受領數
    額等事項，先予說明。
  2.次查，原告雖主張本件應適用系爭和解筆錄第5條云云，然
    系爭土地於93年以前，所賣得總價即已達2億9,251萬2,577
    元（已扣除土地增值稅）之事實，既為兩造不爭如前述三、
    (五)。且原告對被告指稱其已依系爭和解筆錄第5條計算結果
    ，各受領1億5,872萬5,290元部分中應得之2,777萬6,925.75
    元（計算式為：158,725,290元×35%÷2＝27,776,925.75元
    ）一事，均未明顯表示異議；即經本院通知陳報實際受領數
    額後（見本院卷(二)第375頁），仍僅覆稱：縱依被告所提對
    帳總表所示，陳清河、吳明謙亦僅分別領取3,907萬0,144元
    、3,873萬7,143元等語，而全未否認自己尚未受領或不足受
    領上開2,777萬6,925.75元（見同上卷第404-405頁），自堪
    信被告所言為真。是原告依系爭和解筆錄第5條所得請求分
    配之權利既已經滿足，揆諸前揭說明，原告即使有權再請求
    被告返還其所受領價金（詳後述），亦與系爭和解筆錄第5
    條無涉，原告主張本件應適用系爭和解筆錄第5條計算兩造
    應分配款項一節，即非有據。至原告另以系爭5人聯名帳戶
    內所存價金數額未逾1億5,872萬5,290元等詞，主張應適用
    第5條約定云云，則核與前揭對於1億5,872萬5,290元應指總
    價、而非指特定帳戶內數額之解釋一節不符，亦不足採，併
    此指明。
  3.原告雖又以系爭和解筆錄第6條為據，請求被告給付陳清河
    、吳明謙各228萬5,252元，惟此經被告以其所受領者，即使
    加計遭許嘉真、韋麗華扣押之1,305萬8,585元後仍有不足，
    故原告無權向其請求等語置辯。觀諸系爭和解筆錄係由兩造
    及系爭土地之地主等人三方共同簽訂，縱認原告確如其所稱
    尚有部分款項未獲分配，然倘被告加計受領上開1,305萬8,5
    85元之結果後，仍未溢出其依系爭和解筆錄所定應得之範圍
    ，則原告自應向實際溢領之人主張其權利，方符前揭約定之
    真意。是原告此部分主張是否有據，首應視被告有無受領不
    足之情事而定。經查：
  (1)原告主張被告業已溢領一節，係以被告應分配數額為1億8,9
    88萬5,221.65元（計算式為：系爭土地於93年以前出售部分
    可得9,058萬9,516.05元＋系爭土地於97年間出售部分可得1
    ,901萬5,285元＋地主於98年3月10日移轉部分土地予被告以
    現值換算應得利益1,027萬9,500元＋地主再於98年8月間移
    轉部分土地予被告以現值換算應得利益7,000萬0,920.6元＝
    1億8,988萬5,221.65元）。然被告實際受領數額卻高達2億1
    ,927萬7,399元（計算式為：93年以前出售部分已得款項6,
    477萬2,845元＋97年間出售部分已得1,901萬5,285元＋98年
    3月10日受讓部分土地價值1,713萬2,500元＋98年8月間再受
    讓部分土地現值計1億1,666萬8,201元＋被告另經本院98年
    民司執宇字第91409號強制執行程序受償170萬5,908元＝2億
    1,927萬7,399元）等詞為據。
  (2)就被告應受分配數額而言，原告主張：
  系爭土地於93年以前出售部分價金總計4億8,390萬0,287元
    ，扣除應繳納之土地增值稅1億1,587萬7,710元後，實得金
    額為2億9,251萬2,577元等事實，業據原告提出兩造與地主
    林再興、鄭木通於98年1月19日就系爭土地出售價金會算紀
    錄附卷可參（見本院卷(二)第324頁以下），復為被告所是認
    ，應堪認定。且被告對於原告以此再依系爭和解筆錄第5條
    、第6條計算，主張被告就1億5,872萬5,290元部分，應可分
    得1,031萬7,143.85元（158,725,290元×65%＝1,031萬7,14
    3.85元）；超過1億5,872萬5,290元部分，被告應可分得8,0
    27萬2,372.2元【（292,512,577元－158,725,290元）×60%
    ＝80,272,372.2】，合計9,058萬9,516.05元之結果，亦不
    爭執（見本院卷(二)第395頁），是以上開計算結果自堪採信
    。至被告雖另辯稱，依上開三方會算結果計算結果，被告固
    然確可受領9,058萬9,516.05元無誤，然此與被告前與地主
    自行會算製作之對帳總表所示被告應得分配9,551萬1,455元
    不一致，應以後者為準等語，惟原告既已明確否認前揭被告
    與地主自行製作之對帳總表內容之真正，且衡諸該對帳總表
    內所載土地出賣總價乃4億0,997萬9,942元（見本院卷(二)第1
    31頁），與上開三方會算結果所示總價本有不同，據此計算
    之結果當隨之有所差異，而被告更自承該對帳總表仍有待鑑
    定以確認內容是否無誤等情以觀，則此部分自應認原告以被
    告亦不否認之上開三方會算結果為基礎，計算出被告應分配
    數額為9,058萬9,516.05元之結果為可採。
  原告主張系爭土地於97年間出售部分所得價金中，被告依系
    爭和解筆錄第6條所定比例應可分配1,901萬5,285元一節，
    業據原告提出買賣土地之協議書共24份為憑（見本院卷(三)第
    159-219頁），經核無誤，此復為被告所不爭，自堪認定。
  至於原告另稱被告或其指定之人韋麗華曾於98年3月10日及
    同年8月間自地主受讓系爭土地中之部分土地，依公告現值
    換算，總價分別為1,713萬2,500元及1億1,666萬8,201元，
    按系爭筆錄第6條所定被告應分得比例為60%計算，則被告就
    上開土地可分配數額即分別為1,027萬9,500元及7,000萬0,9
    20.6元等事實，固據提出土地異動清冊索引、原告與地主簽
    訂之土地讓與契約等件為證（見本院卷(三)第84-124頁、第12
    7-130頁），並為被告所不爭（見同上卷第237頁），而非虛
    妄。然依系爭和解筆錄第6條所載，兩造依該條所得請求分
    配者，乃係系爭土地「出賣之價金」，而非系爭土地本身；
    此觀同筆錄第8條更明定：「若逾一年仍未覓妥買主及簽訂
    買賣契約，則如售價在當時公告稅值加四成以上，則上訴人
    （即地主）、參加人（即原告）或被上訴人（即吳讚盛）均
    得逕行洽辦出售之事宜，他方應配合辦理有關手續，不得異
    議」（見本院卷(一)第32頁），可知依三方當時約定之真意，
    縱有未能出售之情事，亦應於賣價符合「當時公告稅值加四
    成」之條件下，方得由一方逕行出售，由此益見原告逕將被
    告或韋麗華於98年間先後受讓之系爭土地以「公告現值」換
    算，計入兩造依該和解筆錄所應分配之數額，洵與上開和解
    筆錄約定之真意相違，自不足採。至於被告及地主未經原告
    同意，即將系爭土地中之一部讓與被告，縱與系爭和解筆錄
    所定方式有違，亦屬原告應如何請求渠等依約履行之問題，
    要非本件所得審究。從而，原告主張被告因自地主受讓部分
    土地，應依各該土地公告現值換算，列入可得分配數額8,02
    8萬0,420.6元（10,279,500元＋70,000,920.6＝80,280,420
    .6元）云云，即無足取。
  基上，則本件被告應得分配之數額即為1億0,960萬4,801.05
    元（計算式為：90,589,516.05元＋19,015,285元＝109,604
    ,801.05元），堪予認定。
  (3)復就被告實際已受領之數額為若干，原告則主張：
  原告主張被告已受領數額為2億1,927萬7,399元，係以被告
    曾就93年以前出售部分已受領其中6,477萬2,845元、就97年
    間出售部分則受領1,901萬5,285元、又於98年3月10日及同
    年8月間分別受讓部分土地，依公告現值換算價值各計1,713
    萬2,500元、1億1,666萬8,201元、及被告另經本院98年民司
    執宇字第91409號強制執行程序受償170萬5,908元等，合計
    已受領2億1,927萬7,399元等詞為據。
  其中，被告固不否認曾於97年間受領1,901萬5,285元（見本
    院卷(三)第66頁），亦對於原告主張98年間先後兩次受讓之土
    地依公告現值計算總價值各為1,713萬2,500元及1億1,666萬
    8,201元之事實無何爭辯，僅稱加計此部分結果，並未超過
    被告依系爭和解筆錄所得請求60%之範圍等語（見本院卷(三)
    第237頁）。惟被告對於原告另主張被告曾就93年以前出售
    部分土地受領6,477萬2,845元等情，則僅就5,610萬3,199元
    範圍內已為受領之事實自認，否認逾此範圍之數額亦經受領
    完畢（見本院卷(二)第395頁反面）。
  經查，原告主張被告就系爭土地於93年以前出售部分，已分
    配價金6,477萬2,845元等情，無非僅以臺灣高等法院99年度
    上字第876號判決為據。惟細繹該判決理由欄七、(三)之記載
    ，乃係援引同院95年度上字第854號確定判決中已調查認定
    系爭土地經出售所得之總價金至少有6,477萬2,845元等情為
    該案認定之依據（見本院卷(三)第82頁），準此可知，該案中
    法院僅認定系爭土地已賣得6,477萬2,845元，惟該等款項是
    否全數均由吳讚盛或被告取得，或已經按系爭和解筆錄所定
    比例由三方分配完畢，尚有未明。被告既僅就其中5,610萬3
    ,199元已為受領之事實不爭執，原告復未能提出其他事證以
    實其說，自難認原告此部分主張，於逾越5,610萬3,199元範
    圍以外者為有理由。
  另原告主張被告已經本院98年民司執宇字第91409號強制執
    行程序，自系爭4人聯名帳戶內受償170萬5,908元一節，既
    未見被告提出何等爭執，又核與原告所提和解筆錄內容一、
    1.所載：「被告（即林再興）同意原告（即本件被告）領取
    臺北富邦銀行松隆分行帳號：000-00-0000000（即系爭4人
    聯名帳戶）現存之金額新臺幣213萬4,740元整（實際金額應
    按存摺之記載，即包含前該金額結算後之利息）」；及該和
    解筆錄上蓋有本院書記官戳印，記載「本件債權人（即被告
    ）經本院98年民司執宇字第91409號執行於99年5月4日受償
    新臺幣1,705,908元其中執行費17,340元」等內容相符（見
    本院卷(三)第220頁），堪認原告主張被告已自系爭4人聯名帳
    戶中受償170萬5,908元等情為真。
  至於原告又稱被告於98年間兩次受讓部分土地，亦應以各該
    土地之公告現值換算其價值，列入被告所受分配款項內一節
    ，因與系爭和解筆錄係以系爭土地「出賣之價金」為分配之
    基礎有異，是原告受領之數額是否確有短少、甚或被告所受
    領者是否業已溢額，計算上均應以已賣得之價金為之，理由
    已詳如前述，是原告逕依公告現值換算被告實際所獲之利益
    ，並執此主張被告已有溢領等語，亦不足採。
  是以，被告已受領之價金數額即應為7,682萬4,392元（計算
    式為：系爭土地於93年以前出售部分已受領之5,610萬3,199
     元＋系爭土地於97年間出售部分已受領之1,901萬5,285元
    ＋99年5月4日依執行程序受償之170萬5,908元＝7,682萬4,3
    92元）。原告主張被告所受領價金應為2億1,927萬7,399元
    等語，於逾越上開範圍之部分，應屬無據。
  (4)綜上，依被告已受領者為7,682萬4,392元，加計本件系爭5
    人聯名帳戶內遭許嘉真、韋麗華扣押並用以清償被告對其等
    債務，亦應視為被告受領數額之一部之1,305萬8,585元後，
    則被告受領總額應計為8,988萬2,977元（計算式為：76,824
    ,392元＋13,058,585元＝89,882,977元）。對照本院前揭認
    定被告應受分配數額為1億0,960萬4,801.05元以觀，足認於
    加計遭許嘉真、韋麗華執行扣押之款項後，被告所受領之數
    額仍未逾其依系爭和解筆錄第5條、第6條可得分配之範圍。
    是以，揆諸前揭說明，原告以系爭和解筆錄第6條為據，請
    求被告給付陳清河、吳明謙各228萬5,252元等語，即無從准
    許。
  (二)原告主張不當得利部分：
    按無法律上原因而受利益，致他人受損害者，應返還其利益
    ，民法第179條前段固定有明文。惟查，本件被告受領上開7
    ,682萬4,392元，其後再以系爭5人聯名帳戶內之1,305萬8,5
    85元清償自己之債務等情，既均係本於兩造與地主所共同簽
    訂之系爭和解筆錄為其受領原因，且所受領數額亦未逾其依
    該筆錄所得請求1億0,960萬4,801.05元之範圍，自難認有何
    不當得利可言，原告此部分主張，亦屬無據。
  (三)原告主張侵權行為部分：
    原告雖又執系爭5人聯名帳戶內之1,305萬8,585元中，原告
    依約本得請求其中35%之款項，竟遭用以抵繳被告對他人之
    債務等語，而認被告有侵害其依系爭和解筆錄所生之價金分
    配請求權之事實，應就此負損害賠償責任云云。惟本院既已
    認定被告於以上開1,305萬8,585元清償對他人之債務後，亦
    未因而發生溢領情事，則縱使原告尚未如數領取其應受分配
    款項，亦與被告受領上開1,305萬8,585元之行為無關。況上
    開1,305萬8,585元係遭法院依強制執行程序扣押，與被告之
    行為亦屬無涉，更難謂被告就法院上開強制執行程序之發動
    有何故意或過失可言。職是，則本件亦與侵權行為損害賠償
    請求權之要件有間，至為顯然。
五、綜上所述，本件被告受領7,682萬4,392元，其後再以系爭5
    人聯名帳戶內之1,305萬8,585元清償自己之債務，獲有價金
    之分配總計8,988萬2,977元，既未逾被告依系爭和解筆錄第
    5條、第6條所定比例計算，應可得1億0,960萬4,801.05元之
    範圍，則不論原告有無溢領，或仍有受領不足之情事，均無
    從認為被告前揭自系爭5人聯名帳戶內受領之1,305萬8,585
    元與上開和解筆錄內容有何不符，或無法律上原因或因而侵
    害原告之權利。從而，原告依系爭和解筆錄第5條或第6條、
    民法第179條暨第184條第1項前段等約定或規定，請求被告
    應給付陳清河、吳明謙各228萬5,252元，均無理由，應予駁
    回。又原告之訴既經駁回，其所為假執行之聲請即失所附麗
    ，一併駁回之。
六、本件事證已臻明確，兩造其餘攻擊防禦方法及所提證據，核
    與本件判決結果不生影響，爰不另一一論述，併予敘明。
七、訴訟費用負擔之依據：民事訴訟法第78條。
中    華    民    國    100    年    6     月    8    日
                  民事第三庭  審判長法  官  郭美杏
                                    法  官  魏式瑜
                                    法  官  吳若萍
以上正本係照原本作成。
如對本判決上訴，須於判決送達後20日內向本院提出上訴狀。如
委任律師提起上訴者，應一併繳納上訴審裁判費。
中    華    民    國    100    年    6    月    10    日
                                    書記官  劉英權